【裁判字號】    97,消債清,17
【裁判日期】    981020
【裁判案由】    清算事件
【裁判全文】
臺灣新竹地方法院民事裁定            97年度消債清字第17號
聲  請  人  甲○○
即  債務人              98巷.
代  理  人  王彩又律師
上列當事人因消費者債務清理事件聲請清算，本院裁定如下：
    主  文
聲請駁回。
聲請費用由聲請人負擔。
    理  由
一、「按聲請更生或清算不合程式或不備其他要件者，法院應以
    裁定駁回之，但其情形可以補正者，法院應定期間先命補正
    」；「債務人與金融機構協商成立者，不得聲請更生或清算
    。但因不可歸責於己之事由，致履行顯有重大困難者，不在
    此限」；「本條例施行前，債務人依金融主管機關協調成立
    之中華民國銀行公會會員辦理消費金融案件無擔保債務協商
    機制與金融機構成立之協商，準用前項之規定」，消費者債
    務清理條例（下稱消債條例）第8條、第151條第5項、第6項
    分別定有明文。準此，債務人如於消債條例施行前，已利用
    金融主管機關協調成立之中華民國銀行公會會員辦理消費金
    融案件無擔保債務協商機制，與金融機構成立協商，即須依
    約清償債務，僅於其後發生情事變更，在清償期間收入或收
    益不如預期，致該方案履行困難甚或履行不能，且因不可歸
    責於己之事由所致，始能聲請更生或清算，至如認該協商方
    案履行有其他不適當情形，即應再循協商途徑謀求解決，不
    得逕依消債條例聲請更生或清算，蓋該債務清償方案係經債
    務人行使程序選擇權而與債權人締結之債務清理契約，其即
    應受該契約之拘束，且消費者債務清理條例之規範目的，係
    在維持債務人基本生活之情況下，於債務人之能力範圍內盡
    力清償債務，非謂債務人得任意利用債務清理程序減輕債務
    ，因此，為避免債務人針對已成立之協商方案任意毀諾，濫
    用更生或清算之債務清理程序，須債務人於協商成立後因不
    可歸責於己之事由，致其無法履行原定清償方案，始例外得
    依消債條例聲請更生或清算。
二、聲請意旨略以：聲請人即債務人於民國（下同）92年間其配
    偶林李春滿發現有Ｃ型肝炎，醫囑必須治療否則有肝硬化之
    危險，故自92年9 月15日起至93年6 月20日，聲請人之配偶
    接受干擾素及抗病毒藥物治療，該藥物必須自費，且該藥物
    有嚴重副作用，服用者相當痛苦無法正常工作，而聲請人本
    人又於92年4 月間失業，一直找不到工作，每月又必須支出
    醫療費用，家庭經濟陷入困境，雖聲請人育有二女一男，但
    女兒均已出嫁，兒子亦已成家，經濟狀況均不佳，自身難保
    ，因此聲請人與配偶只能借貸度日，致聲請人積欠台新銀行
    等3 家金融機構共計新台幣（下同）773,055 元之債務，為
    解決債務問題，聲請人曾於95年間與上開金融機構進行協商
    ，並達成自95年5 月起分80期零利率，每月清償9,663 元之
    協議，但聲請人95年10月始找到工作，至金台通運企業有限
    公司工作，平均月收入亦不過約27,307元，每月聲請人與其
    配偶二人之生活開銷：房租10,000元、水電瓦斯費約1,500
    元、醫藥費約1,500 元、電話費500 元、機車油費600 元、
    勞健保費1,353 元、伙食費6,000 元、其他雜項支出1,000
    元...
    等總計約22,453元，依協商條件應清償之金額聲請人很難維
    持最低基本生活，因此聲請人勉強依協商條件支付9 個月後
    ，終因無力負擔而毀諾。因聲請人之收入僅足供聲請人及其
    配偶二人之生活及醫療支出，且聲請人之配偶除持續追蹤肝
    病，95年間又發現頸椎病變、脊椎狹窄症等疾病，於95年2
    月8 日及96年3 月23日、96年8 月24日施行手術，現持續門
    診追蹤治療中，更確定往後已無能力工作，且聲請人本人亦
    有高血壓病症持續門診拿藥控制中，故聲請人不可能有能力
    挪出部分收入分期清償債務，爰依消費者債務清理條例之規
    定聲請清算等語。
三、經查：
（一）聲請人於消債條例施行前之95年4 月6 日，業就其積欠各
      金融機構之無擔保債務，利用金融主管機關協調成立之中
      華民國銀行公會會員辦理消費金融案件無擔保債務協商機
      制，與各債權銀行成立協商，約定自95年5 月起，按年息
      0 ％，分80期，每月9,663 元依各債權銀行債權金額比例
      清償債務之情，有協議書及還款計劃書在卷可稽，堪可信
      實。
（二）本院審酌聲請人前於95年4 月6 日成立上開債務協商時之
      收入為每月20,000元（賣冷飲）及生活費12,000元，並自
      行提出建議償債方案為分80期０利率攤還，並簽定協議書
      ，此有聲請人向最大債權銀行台新銀行申請債務協商時提
      出之申請人財務資料表、收入證明切結書及協議書等影本
      在卷足參。聲請人既提出申請、建議及應允上開履約償債
      條件，且自95年5 月10日至96年1 月24日止共繳納九期協
      商款項，惟聲請人於申請協商時之收入為20,000元，其自
      承於95年10月覓得工作後月收入平均約27,307元，收入反
      較之前為高，故其毀諾迄今收入狀態較高且生活未有何重
      大變故，是其於申請協商時已衡量自身經濟狀況後，同意
      還款計劃，當已考量籌措資金來源之規劃，遑論嗣後更覓
      有收入較高之固定工作，縱其每月收入清償協商還款後，
      支付日常生活基本開銷略顯拮据，亦屬聲請人協商時可得
      預見，況本件於聲請人之所得未減少且有增加之情形下，
      自不得於協商成立後將此部分歸諸於無法履行協商之不可
      歸責事由。再查，依聲請人所稱其配偶之疾病自92年接受
      肝炎治療及95年間進行頸椎手術或其自身之高血壓等情，
      皆屬協商成立前已存在之病史，且當時即未將聲請人配偶
      之收入納入計算及考量，自亦非協商成立後始發生不可預
      見之狀況。此外，聲請人自陳其育有三名子女，均已出嫁
      或成家，其與配偶二人之生活支出每月房租10,000元等情
      ，然其子女既均已成年且出嫁及成家，則聲請人與配偶二
      人居住房屋是否尚須租用租金達10,000元（佔收入約百分
      之四十）之房屋，此必要性亦有可議，如聲請人可減縮此
      部分支出，則其可償債之金額即可提高數千元，非無履約
      償債之能力。易言之，以聲請人陳報之收入及支出情形，
      其每月收入約27,000元，支出（含房租一萬元）為22,000
      元左右，已有約5,000 元之償債能力，如減少房租支出四
      千元，即有九千元之償債金額可資履約清償債務，職是，
      堪認聲請人尚乏不可歸責於己致履行顯有重大困難之情形
      可言。此外，聲請人復未舉證證明其於協商成立後有何經
      濟狀況重大變更，或發生不可歸責於己之事由，致履行協
      商顯有重大困難之情事而毀諾，與消債條例第151 條第5
      項、第6 項規定未合，核諸首開法條規定，其聲請清算，
      自屬無據，應予駁回。
（三）又最大債權人銀行台新銀行復具狀陳報稱：依據銀行公會
      研商「消債條例第151 條前置協商之運作及流程」第43次
      專案會議決議，針對95年銀行公會協商案件已毀諾之客戶
      ，可申請「個別協商一致性方案」；即由最大無擔保債權
      銀行依據前置協商清償方案之精神和原則與債務人議訂符
      合債務人繳款能力之月付款金額，該方案最長為180 期，
      利率最低0%，最大無擔保債權銀行與債務人協商成立並簽
      約後，債務人須提供其與最大無擔保債權銀行簽妥之個別
      協商協議書向其他無擔保債權銀行申請個別協商，其他無
      擔保債權銀行應比照最大無擔保債權銀行提供之個別協商
      一致性方案與債務人協議簽約等情，依前開說明，聲請人
      原毀諾之償債方案為分80期0%利率，每月攤還9,663 元，
      如以此會議決議再向最大無擔保債權銀行申請重行協商，
      其最長期限可達180 期，利率亦可延用0%，則其每月應繳
      償之金額亦可低於九千元，一則於聲請人之拮据情形可予
      緩解以謀求消費者經濟生活之重建復甦機會，並兼顧及債
      權人債權可獲清償之公平性，聲請人當可考慮採行此一解
      決債務途徑，附此敘明。
中    華    民    國    98    年    10    月    20    日
                民事第一庭    法      官  陳順珍
上為正本係照原本作成。
如不服本裁定，應於裁定送達後10日內，以書狀向本院提出抗告
，並繳納抗告費新臺幣壹千元。
中    華    民    國    98    年    10    月    22    日
                              書  記  官  陳筱筑


司法院資訊處製作；財團法人民間司法改革基金會備份。
